【裁判字號】    89,自更(一),30
【裁判日期】    950331
【裁判案由】    偽造文書等
【裁判全文】
臺灣臺北地方法院刑事判決        89年度自更（一）字第30號
    自  訴  人  己○○
    代  理  人  杜英達律師
                張  靜律師
                廖雅雯律師
    被      告  戊○○
                乙○○
    共      同
    選任辯護人  劉立鳳律師
                劉樹志律師
    被      告  丙○○
    選任辯護人  吳嘉榮律師
上列被告等因偽造文書等案件，經自訴人提起自訴，業由本院於
89年4月28日以88年度自字第357號判決自訴不受理，玆因自訴人
不服提起上訴，經臺灣高等法院於89年7月12日以89年度上訴字
第1819號判決撤銷原判決發回本院，及移送併案審理（89年度偵
字第17941號），本院更為判決如下：
    主  文
戊○○、乙○○、丙○○均無罪。
    理  由
一、本件自訴意旨略以：自訴人己○○係高雄縣鳥松鄉○○段34
    7及341地號二筆土地（以下簡稱系爭土地）之所有權人，其
    上設有高雄銀行股份有限公司（以下簡稱高雄銀行）之最高
    限額抵押權新臺幣（下同）3億元，而被告戊○○係位於臺
    北市○○路○段200號23樓之1之大都市建設開發股份有限公
    司（以下簡稱大都市公司，嗣改名為遠雄建設事業股份有限
    公司）之董事長，被告乙○○為大都市公司之副總經理，負
    責大都市公司在高雄地區即高雄分公司之業務，被告丙○○
    為大都市公司高雄分公司開發部土地開發專員，領有土地登
    記專業代理人之執照，並受自訴人己○○與大都市公司之委
    任，辦理自訴人己○○與大都市公司間有關系爭土地買賣之
    登記事宜；緣自訴人己○○於民國86年11月11日與大都市公
    司就系爭土地簽訂土地買賣協議書，由被告乙○○陪同被告
    戊○○親自簽立，雙方約定大都市公司應支付之土地價款，
    係以一計價公式來計算，當時雖尚不知總價款之金額，但預
    計於86年12月15日可得確定，且約定土地價款分三期支付，
    第一期款即定金3500萬元於協議書簽訂同時即86年11月11日
    給付，第二期款於簽訂正式合約時，預定於86年12月15日，
    自訴人己○○應備齊辦理移轉登記所需之權狀，加蓋印鑑章
    之書類、印鑑證明等各項證件交付大都市公司，大都市公
    司則應給付自訴人含定金為總價款之二成，尾款則預定於88
    年3月5日付清，足見上開土地買賣協議書僅為一預約；惟大
    都市公司雖於86年11月11日與自訴人己○○簽訂系爭土地買
    賣協議書，卻未實際依約於當日給付自訴人己○○3500萬元
    定金，直至86年11月26日始給付自訴人己○○2500萬元（少
    1000萬元），而大都市公司也同意自訴人己○○原約定借款
    不得超過1億5000萬元亦得增貸至1億8000萬元，嗣在被告乙○○之央求下，於86年12月17日由被告乙○○代理被告戊○○與大都市公司另簽訂同意書，約定自訴人己○○應備齊辦
    理移轉（所有權）登記所需之權狀，加蓋印鑑章之書類、印
    鑑證明等各項證件交付大都市公司，並同意大都市公司辦理
    土地過戶手續完成，自訴人己○○並應提供系爭土地在高雄
    銀行小港分行之借款金額證明，且自訴人己○○同意不再增
    加1億8000萬之借款，雙方復應於自訴人己○○取得向銀行
    償還借款後無條件給予清償證明之承諾書次日起辦理土地過
    戶手續，且約定於87年2月10日前簽訂正式合約，足見大都
    市公司應以二條件，即：(1)於87年2月10日前簽訂正式合約
    ，(2)自訴人己○○取得向高雄銀行償還借款之清償證明之承
    諾書次日起，始得辦理系爭土地之過戶手續；而自訴人己○○依上揭協議書，早於86年11月26日收到定金2500萬元之同
    時，即已備齊移轉所有權登記之證件交與雙方共同委託但由
    大都市公司指定之代書即其專員被告丙○○，被告丙○○並
    提供其製作之委託書先交自訴人簽名並由丙○○代蓋印鑑於
    其上，自訴人己○○甚且依約交付加蓋印鑑章之書類（即制
    式空白之申請書及公契契約書等），然被告戊○○、乙○○
    及丙○○三人明知上述二個條件尚未成就時，是不能逕行辦
    理過戶手續，詎被告丙○○為自訴人己○○處理事務，意圖
    為大都市公司不法之利益，並損害自訴人己○○之利益，仍
    在違背自訴人己○○明示之意思下，於87年3月初與被告戊○○、乙○○共謀，擅自倒填日期偽造86年12月26日之自訴
    人己○○與大都市公司間土地買賣所有權移轉契約（即公契
    ），並於87年3月4日偽填自訴人己○○名義之申請書，而以
    此明知不實之事項，持以向高雄縣仁武地政事務所送件，致
    不知情之地政事務所承辦人員受騙而准於同年月6日完成系
    爭土地之所有權移轉登記手續，足以生損害於自訴人己○○
    及地政機關地政業務之正確性；另系爭土地係被告戊○○、
    乙○○及丙○○以行使偽造文書而使公務員登載不實之方式
    使大都市公司得辦理所有權移轉登記及取得所有權狀，事實
    上自訴人己○○與大都市公司間並無買賣之合意而無買賣關
    係，故所有權實質上仍為自訴人己○○所有，詎被告戊○○
    與乙○○二人竟共同意圖為自己不法之利益，於87年間於系
    爭土地上開挖工作物水井三口，並裝設相關之供電及夜間照
    明設備而竊佔自訴人己○○所有之系爭土地，迄至87年12月
    24日始為自訴人己○○所發覺。因認被告戊○○、乙○○及
    丙○○上開所為均涉有刑法第214條之使公務員登載不實罪
    、第216條、第210條之行使偽造私文書罪及第342條第1項之
    背信罪嫌，而被告戊○○及乙○○之前開行為另涉有刑法第
    320條第2項之竊佔罪嫌。
二、按被告未經審判證明有罪確定前，推定其為無罪；又犯罪事
    實應依證據認定之，無證據不得認定其犯罪事實；又不能證
    明被告犯罪者，應諭知無罪之判決，刑事訴訟法第154條第1
    項、第2項及第301條第1項分別定有明文。又被害人所述被
    害情形如無瑕疵可指，而就其他方面調查又與事實相符，其
    供述始足據為判決之基礎；且自訴人之自訴，係以使被告受
    刑事訴追為目的，是其陳述是否與事實相符，仍應調查其他
    證據以資審認（最高法院32年上字第657號、52年臺上字第
    130 0號判例參照）。又事實之認定，應憑證據，如未能發
    現相當證據，或證據不足以證明，自不能以推測或擬制之方
    法，為裁判基礎（最高法院40年臺上字第86號判例參照）。
    另認定犯罪事實所憑之證據，雖不以直接證據為限，間接證
    據亦包括在內；然而無論直接或間接證據，其為訴訟上之證
    明，須於通常一般之人不致有所懷疑，而得確信其為真實之
    程度者，始得據為有罪之認定，倘其證明尚未達到此一程度
    ，而有合理之懷疑存在時，即無從為有罪之認定，亦有最高
    法院76年臺上字第4986號判例可資參照。況刑事訴訟法第
    161條第1項亦規定，檢察官就被告犯罪事實，應負舉證責任
    ，並指出證明之方法，是檢察官對於起訴之犯罪事實，應負
    提出證據及說服之實質舉證責任，倘其所提出之證據，不足
    為被告有罪之積極證明，或其指出證明之方法，無從說服法
    院以形成被告有罪之心證，基於無罪推定之原則，自應為被
    告無罪判決之諭知，最高法院92年度臺上字第128號著有判
    例可資參照，是自訴人對於其主張之犯罪事實，依據前揭判
    例之意旨，亦負有提出證據及說服之實質舉證責任。
三、自訴意旨認被告戊○○、乙○○及丙○○三人分別涉有使公
    務員登載不實、行使偽造私文書、背信及竊佔等犯行，無非
    係以：前揭犯罪事實，業據自訴人己○○於偵審中指訴歷歷
    ，復經證人即介紹人甲○○於偵審中證述在卷，且有系爭土
    地之土地登記簿謄本、86年11月11日簽立之土地買賣協議書
    、86年12月17日簽立之同意書、自訴人己○○之戶籍謄本及
    印鑑證明、86年11月26日定金收據及支票影本、自訴人己○○所簽立之委託書、高雄縣仁武地政事務所87年3月4日收件
    之土地登記申請書及土地買賣所有權移轉契約書、高雄縣仁
    武地政事務所系爭土地之所有權狀、高雄縣稅捐稽徵所86年
    12月26日之土地增值稅繳款書、自訴人己○○與被告丙○○
    間對話之錄音帶譯文、系爭土地之土地使用權同意書及系爭
    土地現場照片等在卷可稽為其主要論據。訊據被告戊○○、
    乙○○及丙○○固不否認有於前揭時地簽立土地買賣協議書
    、同意書並辦理系爭土地之過戶手續事宜，被告戊○○及乙○○亦不否認於系爭土地上從事整地行為等事實，然均堅詞
    否認有何自訴意旨所稱之使公務員登載不實、行使偽造私文
    書、背信及竊佔等犯行，均辯稱：系爭土地之過戶手續係依
    雙方所簽立之同意書辦理，而辦理過戶手續之相關文件亦係
    自訴人己○○所交付，其上簽名及印文均為自訴人己○○所
    有，另系爭土地上所為之整地行為，均係依據雙方簽立之土
    地買賣協議書而取得之系爭土地使用權同意書辦理等語。
四、經查：
（一）自訴人己○○與大都市公司間就系爭土地之買賣，曾委託
      被告丙○○為雙方之代理人，並由被告丙○○代理雙方向
      高雄縣鳳山稅捐處申報土地增值稅等相關手續乙情，業經
      被告戊○○、乙○○及丙○○供明在卷，且為自訴人己○○所不否認，並有委託書影本一紙在卷可稽，足見被告丙○○確受自訴人己○○及大都市公司之委託處理系爭土地
      過戶事宜無訛；又系爭土地係由被告丙○○代理於86 年
      12月26日申報土地增值稅，並於87年3月4日申請辦理土地
      所有權移轉登記，嗣於87年3月6日登記為大都市公司所有
      乙節，亦經被告丙○○供承在卷，並有系爭土地之土地登
      記申請書、土地增值稅繳款書及土地所有權狀等影本附卷
      可稽；另有關系爭土地之買賣事宜，業由被告戊○○及乙○○分別代表大都市公司，而先後於86年11月11日及86
      年12月17日與自訴人己○○簽立土地買賣協議書及同意書
      ，亦為兩造所不否認，且有系爭土地之土地買賣協議書及
      同意書影本各一份在卷可參。另上開土地買賣協議書第二
      條及同意書所載之內容雖均提及「簽定正式合約」等字樣
      ，然該土地買賣協議書及同意書所載事項為雙方本於契約
      自由原則下所為之意思表示，對於立具人間即生其拘束力
      ，而負有依約定內容履行之義務，自不因其為「本約」或
      「預約」而異其效力，是立具人之一方依據所簽立之土地
      買賣協議書及同意書而為之行為，自難認無法律上之權源
      ；至該等土地協議書及同意書所約定之各項權利義務，雖
      立具人間於事後分持不同意見，此僅為兩造締約真意解釋
      之問題，自難逕認立具人一方依此土地協議書及同意書所
      為之行為即屬違約之行為。
（二）依卷附之同意書所載內容，其上雖就土地買賣協議書第2
      條所規定之期款給付方式更正規定為：「第一期款：本約
      簽訂同時：(1)乙方（即自訴人己○○）應備齊辦理移轉登
      記所需之權狀、加蓋印鑑章之書類、印鑑證明等各項證件
      交付甲方（即大都市公司），並同意甲方辦理土地過戶手
      續完成；(2)乙方應提供本約土地在高雄銀行小港分行借款
      金額證明；(3)甲乙雙方同意發給高雄銀行小港分行，已借
      款壹億捌仟萬元同意不再增加借款；(4)甲方應給付乙方新
      臺幣貳仟伍佰萬元整；(5)雙方應於乙方取得向銀行償還借
      款後，無條件給予清償證明之承諾書，次日起辦理土地過
      戶手續。」，然土地買賣協議書第2條僅規定：「第二期
      款：簽訂正式合約時，乙方（即自訴人己○○）應備齊辦
      理移轉登記所需之權狀、加蓋印鑑章之書類、印鑑證明等
      各項證件交付甲方（即大都市公司），甲方給付乙方含訂
      金須總價款之二成（預定86年12月15日）。」，是自訴人
      己○○因上開同意書之規定，於自大都市公司取得2500萬
      之際，即負有提供辦理系爭土地移轉登記所需之文件，顯
      較原土地買賣協議書所約定之內容不利；又自訴人己○○
      於86年11月26日收取2500萬元並交付前開辦理土地移轉登
      記所需各項證件等事實，業經自訴人己○○自承在卷，徵
      諸自訴人己○○於本院90年3月7日調查中自承其曾有過土
      地買賣之經驗，亦知悉所交付之證件為辦理土地移轉登記
      所需資料等情，是自訴人己○○自無於土地買賣協議書所
      約定期限前尚未簽立同意書之際即預先交付該等證件而甘
      冒不利益風險之理；另自訴人己○○並不否認系爭土地設
      有最高限額抵押權3億元之負擔，而於簽立同意書時實際
      債權金額約為1億8千萬元等事實，且其於本院90年3月7日
      調查中陳稱：上開同意書內有關清償證明之承諾書，係指
      提供銀行出具如收受償款會提供塗銷債權之承諾書等語，
      足見該等承諾書之出具原無解於系爭土地原有之負擔，是
      大都市公司亦無未獲擔保即行支付價款之可能；況依上開
      二條文內容對照觀之，該同意書內有關辦理土地過戶手續
      部分之約定，顯為新增之內容，而自訴人己○○於本院95
      年3月9日審理中自承確曾收受系爭土地之土地增值稅核覆
      通知書，並將之交付被告丙○○保管等語，足見大都市公
      司依據同意書之約定主張於自訴人己○○交付辦理土地移
      轉登記所需證件後即得辦理系爭土地過戶，應非無據。是
      被告戊○○、乙○○及丙○○依據該同意書之約定辦理系
      爭土地之過戶手續，自難認有何違背任務之行為。
（三）又自訴人己○○雖稱於87年2月底3月初曾以電話告知被告
      丙○○不得辦理過戶等語，並提供其與被告丙○○間對話
      之錄音帶及譯文為證，而上開錄音帶雖經辯護人以未經被
      告丙○○同意錄製為由而認無證據能力，然私人之錄音、
      錄影之行為所取得之證據，應受刑法第315條之1與通訊保
      障及監察法之規範，私人違反此規範所取得之證據，固應
      予排除，惟依通訊保障及監察法第29條第3款之規定：「
      監察者為通訊之一方或已得通訊之一方事先同意，而非出
      於不法目的者，不罰」，通訊之一方非出於不法目的之錄
      音，所取得之證據，即無證據排除原則之適用（參見最高
      法院92年度臺上字第2677號判決要旨），本件自訴人己○○所提出之上開錄音帶及譯文，係由通訊之一方所錄製，
      且自訴人己○○錄音之目的係為保護自身權益及蒐集證據
      ，並非出於不法，揆諸前揭之規定，自無證據排除原則之
      適用；又上開錄音帶經本院當庭勘驗之結果，被告丙○○
      雖不否認對話人之一方確為其本人，然依卷附之錄音帶譯
      文觀之，僅為該次談話之部分內容，且無從得知其錄製之
      時間，尚難遽認自訴人己○○確曾於系爭土地辦理過戶手
      續前即通知被告丙○○不得辦理之事實；另自訴人己○○
      於自訴狀內自承於通知被告丙○○不得辦理過戶手續後即
      行打電話予介紹人甲○○，徵諸證人即介紹人甲○○於88
      年4月19日偵查中證稱：「（問：劉打電話給你時，是否
      有表示反對移轉登記？）他有這樣表示，但最後沒有反對
      ，只是一直要拿錢。」、「（問：土增稅下來時一個月的
      繳納期間，告訴人是否有任何表示要阻止土地移轉登記？
      ）沒有。」、「（問：告訴人打電話時間為何？）日期我
      記不清楚，印象中是在過戶完畢後一星期，接著就急著要
      結案。」等語，自難僅以卷附之錄音帶譯文逕為不利被告
      戊○○、乙○○及丙○○之認定。
（四）系爭土地辦理過戶手續所需之土地登記申請書及土地買賣
      所有權移轉契約書上印文，確為自訴人己○○所有，且為
      自訴人己○○交付印章而由被告丙○○當面用印乙節，業
      經自訴人己○○自承在卷，且有土地登記申請書及土地買
      賣所有權移轉契約書影本各一份在卷可參；而被告丙○○
      係受自訴人己○○及大都市公司之委託依據雙方所簽立之
      同意書辦理系爭土地過戶手續事宜，已如前述，自難認被
      告戊○○、乙○○及丙○○所為系爭土地移轉登記行為有
      何行使偽造文書及使公務員登載不實之情事。另大都市公
      司於系爭土地上開挖工作物水井三口，並裝設相關之供電
      及夜間照明設備等事實，雖經自訴人己○○提供系爭土地
      之照片為證，然依土地買賣協議書第8條之規定：「乙方
      （即自訴人己○○）應於甲方（即大都市公司）給付本約
      第一期價金同時出具土地使用權同意書、拆除同意書、整
      地同意書等交付甲方，…。」，而卷附之土地使用權同意
      書上之印文確為自訴人己○○所有，亦經自訴人己○○陳
      明在卷，徵諸證人甲○○於88年4月19日偵查中證稱：「
      （問：在他們的協議，有無表示公司可先規劃開發？）在
      簽協議書當時，口頭上有約定，公司可先丈量土地，及整
      理土地。」等語，自難認大都市公司於系爭土地上所為上
      開整地行為有何出於不法利益之意思。至自訴代理人雖聲
      請傳喚證人甲○○及丁○○，以說明有關系爭土地買賣事
      宜及該土地經法院拍賣之資金來源及流向等事項，然證人
      甲○○於偵審中業就該等事項到院證述在卷，而證人丁○○拍得系爭土地之資金來源及流向，亦與本件待證事實無
      關連性，且本件事證已明，是本院應認上開調查證據之聲
      請，均無調查之必要，附此敘明。
    綜上所述，被告戊○○、乙○○及丙○○所涉上開行使偽造
    文書、使公務員登載不實、背信及竊佔犯行，均屬無從證明
    。此外，復查無其他積極證據足認被告戊○○、乙○○及丙○○確有為前開行使偽造文書、使公務員登載不實、背信及
    竊佔犯行，揆諸前揭之說明，自應為被告戊○○、乙○○及
    丙○○無罪之諭知。
五、至臺灣臺北地方法院檢察署移送併辦被告戊○○、乙○○及
    丙○○涉犯偽造文書等罪嫌（臺灣臺北地方法院檢察署89年
    度偵字第17941號），因本件自訴既經諭知被告戊○○、乙○○及丙○○均無罪，則該併辦部分自不生審判不可分之關
    係，是本件自訴之效力即不及於該移送併辦部分，且該併辦
    部分亦未據起訴，本院自不得併予審究，應退由原檢察官另
    行依法處理。
據上論斷，應依刑事訴訟法第343條、第301條第1項，判決如主
文。
中    華    民    國    95    年    3     月    31    日
                  臺灣臺北地方法院刑事第十五庭
                        審判長法  官  周祖民
                              法  官  邱蓮華
                              法  官  黃雅君
上正本證明與原本無異。
如不服本判決，應於判決送達後10日內向本院提出上訴狀。
                              書記官  陳麗津
中    華    民    國    95    年    3     月    31    日


司法院資訊處製作；財團法人民間司法改革基金會備份。
